【裁判字號】    97,易,2018
【裁判日期】    971113
【裁判案由】    詐欺
【裁判全文】
臺灣板橋地方法院刑事判決            97年度易字第2018號
公  訴  人  臺灣板橋地方法院檢察署檢察官
被      告  乙○○
上列被告因詐欺案件，經檢察官提起公訴（97年度偵字第16415
號），本院判決如下：
    主  文
乙○○無罪。
    理  由
一、公訴意旨略以：被告乙○○原係址設臺北縣泰山鄉○○路70
    號「儀富不動產仲介經紀有限公司」（為東森房屋十八甲加
    盟店，下稱儀富公司）之業務員，甲○○於民國96年9 月間
    某日，前往儀富公司，向乙○○表示欲投資不動產，詎乙○○竟意圖為自己不法所有，基於詐欺之犯意，向甲○○詐稱
    可先以新臺幣（下同）4,000,000 元之代價，購入坐落臺北
    縣泰山鄉○○段地號148 號及臺北縣泰山鄉○○路100 巷55
    號8 樓不動產，再由乙○○仲介將上開不動產以4,600,000
    元之代價轉賣予某任職於麗嬰房公司之陳姓女子，以賺取差
    價，致使甲○○陷於錯誤，以4,000,000 之價格購入該屋，
    並繳交仲介費用予儀富公司致儀富公司及乙○○均受有利益
    。嗣因乙○○均未仲介甲○○將該屋以4,600,000 元出賣予
    該陳姓女子，且經甲○○向儀富公司查證後得知並無乙○○
    所稱之陳姓女子存在，始知受騙，因認被告乙○○涉有刑法
    第339 條第1 項之詐欺取財罪嫌。
二、按犯罪事實應依證據認定之，無證據不得認定犯罪事實；不
    能證明被告犯罪者，應諭知無罪之判決，刑事訴訟法第154
    條第2 項、第301 條第1 項分別定有明文。認定不利於被告
    之事實，須依積極證據，苟積極證據不足為不利於被告事實
    之認定時，即應為有利於被告之認定，更不必有何有利之證
    據；又認定犯罪事實所憑之證據，雖不以直接證據為限，間
    接證據亦包括在內；然而無論直接或間接證據，其為訴訟上
    之證明，須於通常一般之人均不致有所懷疑，而得確信其為
    真實之程度者，始得據為有罪之認定（最高法院30年上字第
    816 號判例、最高法院76年臺上字第4986號判例意旨參照）
    。又檢察官對於起訴之犯罪事實，倘其所提出之證據，不足
    為被告有罪之積極證明，或其指出之證明方法，無從說服法
    院以形成被告有罪之心證，基於無罪推定之原則，自應為被
    告無罪判決之諭知（最高法院92年臺上字第128 號判例意旨
    參照）。另刑法第339 條第1 項之詐欺取財罪，係以意圖為
    自己或第三人不法之所有，以詐術使人將本人或第三人之物
    交付為構成要件，所謂以詐術使人交付，必係被詐欺人因其
    詐術而陷於錯誤，始為相當，若其所用方法，不能認為詐術
    ，亦不致使人陷於錯誤，即不構成本罪，最高法院46年臺上
    字第260 號判例亦有明揭。
三、本件公訴人認被告涉有刑法第339 條第1 項之詐欺取財罪嫌
    ，係以被告於檢察官偵查中坦承仲介甲○○以4,000,000 元
    購入坐落在臺北縣泰山鄉○○路100 巷55號8 樓房屋，且告
    訴人甲○○於偵查中指述被告犯行，及證人即告訴人甲○○
    之配偶丙○○於偵查中證述被告仲介甲○○以4,000,000 元
    購入坐落在臺北縣泰山鄉○○路100 巷55號8 樓房屋，且被
    告告知可再經由其仲介將上開房屋以4,600,000 元價格出買
    予某陳姓女子，以賺取差價等情，又證人即被告前任職房屋
    公司之店長陳建銘於偵查中證述被告任職儀富公司，但並無
    陳姓女子一節，再告訴人提出與被告對話之錄音及錄音譯文
    ，可證被告曾向告訴人表示可再將上開房屋轉買予某陳姓女
    子，以賺取每坪8,500 元價差利潤。另行動電話0000000000
    號相向通聯、不動產買賣契約書、不動產買賣斡旋/ 承諾契
    約書、土地所有權狀及建物所有權狀各1 件，證明告訴人經
    被告仲介購買坐落臺北縣泰山鄉○○段地號148 號及臺北縣
    泰山鄉○○路100 巷55號8 樓不動產之事為其主要論據。被
    告否認有何詐欺犯行，辯稱：甲○○之妻稱欲投資，伊同事
    向伊稱本案房屋有投資空間，伊告知甲○○之妻，伊僅有向
    甲○○夫妻稱2 房之房屋很搶手，但未曾向甲○○夫妻稱已
    經有人要買本案房屋，也沒有宣稱有麗嬰房之陳姓女子欲購
    買本案房屋等語（見本院97年7 月21日準備程序筆錄）。
四、證據能力：
  (一)被告以外之人於審判外之言詞或書面陳述，除法律有規定者
    外，不得作為證據；被告以外之人於審判外向法官所為之陳
    述，得為證據；被告以外之人於偵查中向檢察官所為之陳述
    ，除顯有不可信之情況者外，得為證據；被告以外之人於審
    判外之陳述，雖不符刑事訴訟法第159 條之1 至第159 條之
    4 之規定，而經當事人於審判程序同意作為證據，法院審酌
    該言詞陳述或書面陳述作成時之情況，認為適當者，亦得為
    證據。當事人、代理人或辯護人於法院調查證據時，知有第
    159 條第1 項不得為證據之情形，而未於言詞辯論終結前聲
    明異議者，視為有前項之同意，刑事訴訟法第159 條第1項
    、第159 條之1 、第159 條之5 分別定有明文。又刑事訴訟
    法第158 條之3 規定：「證人、鑑定人依法應具結而未具結
    者，其證言或鑑定意見，不得作為證據」，所謂「依法應具
    結而未具結者」，係指檢察官或法官依刑事訴訟法第175 條
    之規定，以證人身分傳喚被告以外之人（證人、告發人、告
    訴人、被害人、共犯或共同被告）到庭作證，或雖非以證人
    身分傳喚到庭，而於訊問調查過程中，轉換為證人身分為調
    查時，此時其等供述之身分為證人，則檢察官、法官自應依
    本法第186 條有關具結之規定，命證人供前或供後具結，其
    陳述始符合第158 條之3 之規定，而有證據能力。若檢察官
    或法官非以證人身分傳喚而以告發人、告訴人、被害人或共
    犯、共同被告身分傳喚到庭為訊問時（例如刑事訴訟法第71
    條、第219 條之6 第2 項、第236 條之1 第1 項、第248 條
    之1 、第271 條第2 項、第271 條之1 第1 項），其身分既
    非證人，即與「依法應具結」之要件不合，縱未命其具結，
    純屬檢察官或法官調查證據職權之適法行使，當無違法可言
    。而前揭不論係本案或他案在檢察官面前作成未經具結之陳
    述筆錄，係屬被告以外之人於偵查中向檢察官所為之陳述，
    本質上屬於傳聞證據，基於保障被告在憲法上之基本訴訟權
    ，除該被告以外之人死亡、身心障礙致記憶喪失或無法陳述
    、滯留國外或所在不明而無法傳喚或傳喚不到、或到庭後拒
    絕陳述等情形外，如已經法院傳喚到庭具結而為陳述，並經
    被告之反對詰問，前揭非以證人身分而在檢察官面前未經具
    結之陳述筆錄，除顯有不可信之情況者外，得為證據，並應
    於判決內敘明其符合傳聞證據例外之理由；又前揭非以證人
    之身分在審判中之陳述筆錄，倘該被告以外之人已經法院以
    證人身分傳喚到庭並經具結作證，且由被告為反對詰問，或
    有前揭傳喚不能或詰問不能之情形外，該未經具結之陳述筆
    錄因屬審判上之陳述，自有證據能力；若係在另案法官面前
    作成之陳述筆錄，本質上亦屬傳聞證據，自得依本法第159
    條之1 第1 項之規定，認有證據能力。不能因陳述人未經具
    結，即一律適用本法第158 條之3 之規定，排除其證據能力
    （最高法院96年度臺上字第3527號判決意旨參照）。告訴人
    甲○○於97年1 月31日檢察官偵查中以告訴人身份未經具結
    所為之陳述，雖屬審判外之陳述，惟被告於本院準備程序中
    並未主張甲○○於檢察官偵查中之陳述無證據能力，且證人
    甲○○嗣於本院審理業已到庭具結為證，而被告經合法傳喚
    ，無正當理由不到庭，顯自行捨棄交互詰問之權利，本院審
    酌證人甲○○前開供述證據作成時之情況，並無不能自由陳
    述之情形，亦無違法取證或其他瑕疵，認為以之作為證據為
    適當，自得為證據。再證人甲○○、丙○○、陳建銘於偵查
    中經具結後向檢察官所為之陳述，雖屬審判外之陳述，惟現
    階段刑事訴訟法規定檢察官代表國家偵查犯罪、實施公訴，
    依法其有訊問被告、證人及鑑定人之權，證人、鑑定人且須
    具結，而實務運作時，檢察官偵查中向被告以外之人所取得
    之陳述，原則上均能遵守法律規定，不致違法取供，其可信
    度極高，是以，刑事訴訟法於92年2 月6 日修正時，即為兼
    顧理論與實務，以該法第159 條之1 第2 項規定，除顯有不
    可信之情況者外，得為證據。查前開證人於偵查中向檢察官
    所為之陳述，已依法具結，又非檢察官非法取供而得，且並
    無證據證明前開證人於檢察官偵查中所為證述有何誤認之情
    形，並無顯不可信之情況，自得作為證據。
  (二)被告對卷附其與告訴人電話通話譯文、行動電話0000000000
    號相向通聯、不動產買賣契約書、不動產買賣斡旋/ 承諾契
    約書、土地所有權狀及建物所有權狀各1 件之證據能力不爭
    執（見本院97年7 月21日準備程序筆錄），且查並無不得作
    為證據之事由，依法自得作為證據。
五、經查：
  (一)丙○○於96年9 月間結識當時任職於儀富公司之被告，其向
    被告表示欲投資房地產，而後經由被告仲介於同年9 月7 日
    簽立不動產買賣契約，以4,000,000 元購入坐落臺北縣泰山
    鄉○○段地號148 號上門牌號碼臺北縣泰山鄉○○路100 巷
    55號8 樓建物（下稱本案房屋）一情，為被告所自承在卷（
    見97年度他字第1444號偵查卷第17頁、本院97年7 月21日準
    備程序筆錄），核與證人甲○○、丙○○於本院審理時證述
    相符（見本院97年10月2 日審判筆錄），且有不動產買賣斡
    旋/ 承諾契約書、不動產買賣契約書、土地所有權狀、建物
    所有權狀各1 件可參，上開事實，應堪認定。
  (二)按詐欺取財罪之構成要件，須行為人以詐術欺罔他人，使被
    害人陷於錯誤，而為交付。是本件其次應探究被告是否有施
    用詐術，使甲○○、丙○○夫妻陷於錯誤而為交付。
  1.被告雖否認曾向甲○○夫妻表示另有麗嬰房陳姓女子欲購買
    本案房屋，甲○○夫妻購買本案房屋每坪可獲利8,500 元一
    節，然前開事實，業據證人甲○○於檢察官偵查及本院審理
    時證稱：96年9 月間，伊與伊太太丙○○至儀富公司，因而
    認識被告，渠等向被告表示欲投資房地產，被告在2 、3 星
    期後打電話給伊太太，宣稱有1 位在麗嬰房工作之陳小姐想
    買本案房屋，渠等可先以4,000,000 元買下本案房屋，再以
    4,600,000 元轉賣予陳小姐，每坪可以賺到8,500 元之價差
    利潤等語明確（見97年度他字第1444號偵查卷第3 頁、本院
    97年10月2 日審判筆錄），及證人丙○○於檢查官偵查及本
    院審理時證稱：被告打電話告訴伊，本案房屋屋主缺錢急售
    ，而且可以馬上脫手，每坪賺8,500 元，被告之前只稱有麗
    嬰房之小姐欲購買本案房屋，後來渠等追問被告，被告告訴
    渠等係麗嬰房姓陳的小姐等語歷歷（見97年度他字第1444號
    偵查卷第19頁、本院97年10月2 日審判筆錄），且證人甲○○、丙○○2 人證述之情節相符，再觀諸甲○○提出其與被
    告於96年12月29日之對話譯文：「王（甲○○）：你不是保
    證1 坪獲利8,500 元，對不對？許（乙○○）：對」... 「
    王（甲○○）：我問你，當初你不是有介紹1 組麗嬰房的那
    個小姐，許（乙○○）：對啊」、「王（甲○○）：你能不
    能給我他的電話你，許（乙○○）：當初我要走，我們買方
    的資料都要都要交給公司，包括你們的電話，不然我不可能
    丟著我自己跑走」、「王（甲○○）：我問你，當初麗嬰房
    那個小姐是多少要跟我們買的？許（乙○○）：16萬多，我
    給他是這個價錢」、「王（甲○○）：你說麗嬰房那個小姐
    ，確實是有那組客人？許（乙○○）：對啊」、「王（甲○○）：我問你當初你是計畫他幾月來跟我們買？許（乙○○
    ）：11月」、「許（乙○○）：那個女生是要買2 房」（見
    97年度他字第1444號偵查卷第26至27頁），被告於前開對話
    中確實多次與甲○○談及欲購買本案房屋之麗嬰房陳姓女子
    之事，苟被告未曾告知甲○○夫妻有一欲購買本案房屋之陳
    姓女子，豈會與甲○○有前開對答，故前開證人甲○○、丙○○證稱被告曾向渠等提及另有麗嬰房陳姓女子欲購買本案
    房屋，甲○○夫妻購買本案房屋每坪可獲利8,500 元等情，
    尚屬非虛，堪以採信。
  2.依證人甲○○、丙○○前開所述，渠等購買本案房屋係為投
    資，既謂「投資」，無非係投注資金，再依相當操作以期許
    日後獲利之行為，然舉凡商業行為必有風險，此為眾所皆知
    之事，無人能擔保何種商業行為必然獲利，況買賣房屋係重
    大資產的轉移，涉及高額買賣價金及繁雜程序，買賣雙方往
    往需要多次反覆議價、洽談買賣條件，並非一時能夠決定，
    而需相當時間、精力磋商，且房屋價格並非固定，繫之於客
    觀之經濟景氣、房屋所在環境之發展、變化，及買賣雙方主
    觀意願、判斷力、財務條件等諸多因素互相影響，在未成交
    之前，實無法確定成交價格，凡此總總，甲○○夫妻於投資
    之前均須自行判斷風險，縱被告曾給予意見，亦僅供甲○○
    夫妻決策之參考，實難因被告曾提供意見，而日後無法獲取
    預計之利益，即執此遽認被告即有詐欺行為。依證人甲○○
    於本院審理時證稱：被告稱麗嬰房之陳小姐約在10月底購買
    本案房屋，但沒有提到特定購屋之時間，被告曾拿出東森房
    屋客戶單，其上記載有1 位陳小姐欲購買2 房房屋，但並沒
    有明確記載陳小姐所欲購買者為本案房屋，被告稱有客戶要
    來買房子便會記載在上面，但沒有記載得很詳細，伊在買本
    案房屋過程中並未見過該位陳小姐，被告沒有提過若陳小姐
    不欲購買之後續處理方案等語（見本院97年10月2 日審判筆
    錄）。被告既僅以口頭告知甲○○夫妻有陳姓女子欲購買本
    案房屋一事，然並未提出任何陳小姐欲於特定日期、以特定
    價格購買本案房屋之契約，而一般人均可預見在房屋尚在未
    成交之前，買賣雙方對是否買賣、成交價格均有反悔之可能
    ，則不論是否有該位陳小姐存在，在未確定成交之前，甲○○夫妻當知日後恐有買方改變心意不欲購買本案房屋之風險
    ，況房屋價格本有波動之可能，買方既未確定購屋之時間，
    則是否確能如被告所述以4,600,000 元價格出售本案房屋一
    情，亦在未定之天，則被告所稱陳小姐欲本案購屋一事，本
    即存在不確定之風險，甲○○夫妻應自行加以判斷，而渠等
    考量後，仍決定購買本案房屋，無非係渠等風險評估結果，
    要難因甲○○夫妻對結果過於樂觀之評估，而嗣後未能如願
    以渠等期望出售本案房屋，即執此認被告提供前開不確定事
    實之舉即為施用詐術。
  3.綜上所述，甲○○夫妻購屋目的既在投資，渠等當自行評估
    購屋後轉賣之機率、獲利多寡等情事，縱被告提供他人有意
    購買本案房屋之訊息，甲○○夫妻亦應考量成交與否之風險
    ，此為當然之理，實難僅因被告提供前開資訊，即認係因其
    施用詐術致使甲○○夫妻陷於錯誤而購買本案房屋。
六、綜上，難認被告於客觀上有何施用詐術之行為，公訴人所提
    之證據，無從使本院獲致被告有罪之確信。此外，查無其他
    積極證據足資證明被告有何公訴人所指詐欺取財犯行，此部
    分之犯罪即屬不能證明，揆諸前開法條、判例，應諭知被告
    無罪。
七、末按法院認為應科拘役、罰金或應諭知免刑或無罪之案件，
    被告經合法傳喚無正當理由不到庭者，得不待其陳述逕行判
    決，刑事訴訟法第306 條定有明文。本案被告乙○○經合法
    傳喚後，無正當理由未到庭，且本院認本案為應諭知被告乙○○無罪，故依上開規定，爰不待其陳述，而為一造辯論判
    決，附此敘明。
據上論斷，應依刑事訴訟法第301 條第1 項、第306 條，判決如
主文。
本案經檢察官鄭潔如到庭執行職務。
中    華    民    國    97    年    11    月    13    日
                刑事第十六庭審判長法  官  李君豪
                                  法  官  錢衍蓁
                                  法  官  何燕蓉
此正本與原本無異。
如不服本判決，應於判決送達後十日內敘明上訴理由，向本院提
出上訴狀（應附繕本），上訴於臺灣高等法院。
                                  書記官  李崇文
中    華    民    國    97    年    11    月    14    日


司法院資訊處製作；財團法人民間司法改革基金會備份。
